臺灣臺北地方法院民事判決　九十一年度訴字第二五四號
　　原　　　告　　台灣警察專科學校
　　法定代理人　　劉勤章
　　被　　　告　　乙○○
　　兼訴訟代理人　丙○○○
　　被　　　告　　甲○○
　　　　　　　　　辛○○
　　　　　　　　　丁○○
　　　　　　　　　戊○○
　　　　　　　　　庚○○
　　兼訴訟代理人　己○○
右當事人間請求返還房屋事件，本院判決如左：
        主      文
被告乙○○、丙○○○應將坐落台北縣新店市○○段七二四地號土地上門牌號碼為台
北縣新店市○○街十三巷三十二號一樓之房屋遷讓返還原告。
被告甲○○、辛○○、丁○○應將坐落台北縣新店市○○段七二四地號土地上門牌號
碼為台北縣新店市○○街十三巷三十二號三樓之房屋遷讓返還原告。
被告戊○○應將坐落台北縣新店市○○段七二四地號土地上門牌號碼為台北縣新店市
○○街十三巷三十四號三樓之房屋遷讓返還原告。
被告庚○○、己○○應將坐落台北縣新店市○○段七二四地號土地上門牌號碼為台北
縣新店市○○街十三巷三十六號一樓之房屋遷讓返還原告。
訴訟費用由被告乙○○、丙○○○負擔四分之一，被告甲○○、辛○○、丁○○負擔
四分之一，被告戊○○負擔四分之一，被告庚○○、己○○負擔四分之一。
本判決第一項至第四項，於原告分別以新台幣貳拾萬元供擔保後，得假執行。
        事      實
甲、原告方面：
  一、聲明：除假執行供擔保金額外，如主文所示。
  二、陳述：
    (一)事實部分：
      1.門牌號碼「台北縣新店市○○街十三巷三十二號一樓」房屋為國有，由原告
        管理，經原告配住予原任職原告之「呂自強」做為宿舍使用，嗣原配住人於
        民國六十一年六月十八日調職後，未依法將配住之宿舍返還。目前該房屋由
        被告丙○○○、乙○○無權占住中。
      2.門牌號碼「台北縣新店市○○街十三巷三十二號三樓」房屋為國有，由原告
        管理，經原告配住予原任職原告之「陳旭東」做為宿舍使用，嗣原配住人於
        六十八年十一月二十日調職後，未依法將配住之宿舍返還。現原配住人已死
        亡，目前該房屋由被告甲○○、辛○○、丁○○無權占住中。
      3.門牌號碼「台北縣新店市○○街十三巷三十四號三樓」房屋為國有，由原告
        管理，經原告配住予原任職原告之被告戊○○做為宿舍使用，嗣原配住人於
        五十九年十一月一日調職後，未依法將配住之宿舍返還，現仍由其無權占住
        中。
      4.門牌號碼「台北縣新店市○○街十三巷三十六號一樓」房屋為國有，由原告
        管理，經原告配住予原任職原告之「張貞元」做為宿舍使用，嗣原配住人於
        五十六年一月一日調職後，未依法將配住之宿舍返還。目前該戶由被告庚○○、己○○無權占住中。
    (二)理由部分：
      1.按「國有財產撥給各地國家機關使用者，名義上雖仍為國有，實際上即為使
        用機關行使所有人之權利，故本院對於是類財產，向准由管領機關起訴，代
        國家主張所有權人之權利．．．」最高法院五十一年台上字第二六八○號判
        例著有明文，原告自得起訴主張所有權人之權利。
      2.依行政院公佈之事務管理規則第二百四十九條第二項：「宿舍借用期間，以
        借用人任職各該機關期間為限，借用人調職時，應依規定期限遷出．．．借
        用人調職、離職、退休時，應在三個月內遷出．．．」規定及最高法院四十
        四年台上字第八○二號判例：「因職務關係獲准配住宿舍，屬使用借貸性質
        ，然其既經離職，依借貸之目的，當然應視為使用業已完畢，按諸民法第四
        百七十條之規定，被上訴人自得據以請求交還系爭房屋」，原配住人因調職
        而未在原告任職時，原告得請求其交還所配住之宿舍。
      3.又請求返還所有物之訴，應以現在占有該物之人為被告，最高法院二十九年
        上字第一○六一號判例著有明文。被告無權佔用系爭房屋如前所述，原告自
        得依民法第七百六十七條之所有物返還請求權規定，訴請被告將系爭房屋遷
        讓返還予原告。又被告均係無合法權源占住系爭房屋，故有民事訴訟法第五
        十三條第二款「為訴訟標的之權利或義務，本於同一之事實及法律上原因者
        」之適用，得以被告為共同訴訟人一同被訴。
      4.被告丙○○○提出台灣省政府警務處六十八年五月一日函，主張依該函內容
        其有權居住系爭房屋之辯解，並無理由；因該函僅記載符合條件者得依法配
        售，被告是否符合配住條件，暫且不論，但在未依法配售登記為所有權人前
        ，除非符合其他條件，不能主張其係有權使用。
      5.被告辛○○主張依中央各機關國有眷舍房地處理辦法第八條規定，系爭房屋
        應讓售原配住人之辯解，亦無理由：
        (1)該辦法第八條係規定：在不合於該辦法第五條、第六條及第七條所定之情
          形，且在該辦法修正前，經改建為公寓大樓，其基地並已作合理利用者，
          「得」照就地改建之程序讓售原配住人；並無六十五年前興建之房屋得賣
          於配住人之規定。依該辦法第九條：「辦理標售或就地改建之眷舍房地現
          住人，應由服務機關促其依限遷出．．．」及第十條：「現仍在職之現住
          人騰空眷舍就地改建者，優先配售住宅．．．」等規定，可知現住人只有
          在改建時有優先配售住宅之規定，並非配住人對所配住之住宅有請求讓售
          之權利，被告係在房子改建後才搬到系爭房屋，不符合配售的規定。況在
          未依法讓售前，現住人仍非所有權人，在使用目的完畢後，即應將系爭房
          屋返還原告。
        (2)另被告辛○○所提卷附行政院人事行政局八十六年八月七日局住福字第二
          六九二二號函，其說明三對「合法現住人」有詳細說明，其中第(五)項記載
          「須非調職、離職、撤職、免職人員」。因原配住人呂自強、陳旭東、孟
          宜蓀及張貞元皆已調離原告機關，故皆非合法現住人甚明。又該函末尾特
          別註明「按輔助公教人員購置住宅，乃政府福利措施，未可視為權利，合
          再予說明」等語，可見被告以原告未辦理已建讓售，而拒不搬遷，並無理
          由。
      6.張貞元是調職後退休，非於原告任職時退休，不適用被告己○○所提行政院
        七十四年五月十八日函。
      7.系爭房屋管理機關為原告，故須在原告任職才能使用系爭房屋。配住與借住
        都是使用借貸關係。
      8.抽籤是決定何人可「配住宿舍」，非「配售之權利」。原告曾多次發函給原
        配住人及其調職後的機關，請求返還系爭宿舍。被告自承放棄其他機關住宅
        認購的權利，表示被告對系爭房屋沒有權利，因不可能有兩個機關同時對同
        一人配售，被告放棄其他機關的配售權利，並不表示其對系爭房屋有權利。
  三、證據：
    (一)建物登記謄本。
    (二)戶籍謄本。
    (三)事務管理規則第二百四十九條節本。
    (四)行政院人事行政局八十六年八月七日局住福字第二六九二二號函影本。
乙、被告方面：
  一、被告乙○○、丙○○○
    (一)聲明：駁回原告之訴及其假執行之聲請。
    (二)陳述：系爭房屋目前僅被告居住。依臺灣省政府警務處六十八年五月一日函內
      容，被告可以居住系爭房屋。被告曾於六十八年間申請配售，但原告未回應是
      否配售，以致被告無法向原任職機關申請住屋之福利。
    (三)證據：提出臺灣省政府警務處六十八年五月一日函影本為證。
  二、被告甲○○、辛○○、丁○○
    (一)聲明：駁回原告之訴及其假執行之聲請。
    (二)陳述：
      1.行政院於五十八年發布中央各機關國有眷舍房地處理辦法時，系爭房屋已於
        五十五年完成改建，屬改建完成之三層樓公寓式住宅，故不合於該辦法第五
        條至第七條所定情形，應屬該辦法第八條所稱「於本辦法修正施行前，經改
        建為公寓樓房，其基地並已作合理利用者，得照就地改建之規定程序，讓售
        予原配住人」之範圍；台灣省政府六十七年亦函示：「於辦法修正發布前（
        六十五年八月九日）已建三樓集合式住宅均可依規定讓售現住人」。被告甲○○之夫陳旭東於六十八年間調離原告時，未據原告催討交屋，且先後調至
        淡水、屏東、高雄、彰化與宜蘭等地，皆因已有配給宿舍，並於等待配售中
        ，故未領取任一地之宿舍、房屋購置補助；然至七十六年間，被告甲○○之
        夫陳旭東於宜蘭警察局副局長任內去世，皆未讓售。原告應依六十五年發布
        中央各機關國有眷舍房地處理辦法時之條件，以被告為原配住人辦理配售。
      2.原告主事單位既已辦理公開、公正之抽籤辦法，被告因而取得居住資格，若
        非原配住人，何以准予進住。被告是在五十五年新建後進住，符合已建讓售
        的規定，被告不知原告有無列冊辦理讓售，亦無從得知可否承購。原告若未
        盡管理之責，致原配住人無法取得應有之權益，非原配住人之過，屬原告之
        行政瑕疵，依民法第七百六十九條、第七百七十條之精神及被告已進住三十
        六年，原告未請求返還配住宿舍，且原配住人眷屬資格至今未消滅，故被告
        應視為原配住人。
      3.原配住人於五十八年中央各機關國有眷舍房地處理辦法發布時，即知系爭房
        屋得配售，故放棄其他縣市提供之房屋配售及購屋貸款方案。原告不得要求
        返還系爭房屋。
    (三)證據：提出中央各機關國有眷舍房地處理辦法為證。
  三、被告庚○○、己○○
    (一)聲明：駁回原告之訴及其假執行之聲請。
    (二)陳述：
      1.被告己○○之父張貞元於五十六年一月一日奉台灣省警務處之令「調職」，
        原來調到石碇戶政事務所，後來又調烏來戶政事務所，職稱是新店分局的分
        局長兼戶政事務所的主任，但仍具公務人員身份，後來在烏來戶政事務所退
        休。目前調動權力仍屬警政署，不應認為被告續住係無權占有。因以前宿舍
        分屬中央或地方財產，故有「調職須還屋」之說，目前所有國有土地可做撥
        用方式，政府機照顧退休人員的辦法，應依舊法令，才不致不公平。
      2.七十二年四月二十九日修正之事務管理規則第二百四十九條，於修正前稱「
        配住」，修正後稱「借住」；依其第三項規定，於修正後退休之人員，准予
        續住至原配住人及配偶死亡或宿舍處理時為止。
    (三)證據：提出行政院七十四年五月十八日台七十四人政肆字第一四九二七號函影
      本為證。
  四、被告戊○○未於言詞辯論期日到場，亦未提出準備書狀作何聲明或陳述。
        理      由
一、程序方面：被告辛○○、丁○○、戊○○未於最後言詞辯論期日到場，核無民事
    訴訟法第三百八十六條各款所列情形，爰依原告之聲請，由其一造辯論而為判決
    。
二、原告主張：系爭台北縣新店市○○街十三巷三十二號一樓、三樓及同巷三十四號
    三樓、同巷三十六號一樓房屋均為國有，原告為管理機關，系爭房屋經原告分配
    予原任職於原告之訴外人呂自強、訴外人陳旭東、被告戊○○與訴外人張貞元做
    為宿舍居住使用後，原配住人分別於六十一年六月十八日、六十八年十一月二十
    日、五十九年十一月一日、五十六年一月一日調職，然均未返還系爭房屋予原告
    ，訴外人陳旭東並已死亡，目前系爭三十二號一樓房屋由被告丙○○○、乙○○
    居住，系爭三十二號三樓房屋由被告甲○○、辛○○、丁○○居住，系爭三十四
    號三樓房屋仍由被告戊○○居住，系爭三十六號一樓房屋由被告庚○○、己○○
    居住等事實，已據其提出與所述相符之建物登記謄本、戶籍謄本為證，被告又未
    爭執，原告此部分主張為可採信。
三、惟原告主張：被告均係無權占住系爭房屋，應將系爭房屋返還原告等語，為被告
    乙○○、丙○○○、甲○○、辛○○、丁○○、庚○○、己○○所否認，並分別
    答辯如次：
    (一)被告乙○○、丙○○○辯稱：依臺灣省政府警務處六十八年五月一日函內容，
      被告可居住系爭房屋；被告曾於六十八年間申請配售，但原告未回應是否配售
      等語。
    (二)被告甲○○、辛○○、丁○○辯稱：系爭房屋於五十五年改建為三層樓公寓式
      住宅，依五十八年發布之中央各機關國有眷舍房地處理辦法第八條之規定，系
      爭房屋得依就地改建之規定程序，讓售予原配住人；被告甲○○之夫陳旭東於
      六十八年間調離原告職務時，未據原告催討交屋，且因已有配給宿舍並等待配
      售中，故未領取調職後任一地之宿舍、房屋購置補助，然原告迄未讓售，原告
      應依中央各機關國有眷舍房地處理辦法六十五年修正發布時之條件，以被告為
      原配住人辦理配售，不得要求返還系爭房屋等語。
    (三)被告庚○○、己○○辯稱：被告己○○之父張貞元於五十六年一月一日奉台灣
      省警務處之令調職後，仍具公務人員身份，目前調動權力屬警政署，且國有土
      地均可撥用，故不應認為被告續住係無權占有；另依七十二年四月二十九日修
      正前之事務管理規則第二百四十九條第三項規定，於修正後退休之人員，准予
      續住至原配住人及配偶死亡或宿舍處理時為止等語。
    另被告戊○○經合法通知，未於言詞辯論期日到場，亦未提出準備書狀爭執。
四、按「因任職關係獲准配住系爭房屋，固屬使用借貸之性質，然其既經離職，依借
    貸之目的，當然應視為使用業已完畢，按諸民法第四百七十條之規定，被上訴人
    自得據以請求交還系爭房屋。」最高法院四十四年台上字第八○二號判例可資參
    照。訴外人呂自強、訴外人陳旭東、被告戊○○與訴外人張貞元原均因任職關係
    獲准分配借住系爭房屋，嗣既均因調職而自原告離職，依借貸之目的，訴外人呂
    自強、訴外人陳旭東、被告戊○○與訴外人張貞元應視為已使用完畢，應將系爭
    房屋返還原告；而訴外人呂自強、陳旭東、張貞元既均不得再繼續占有系爭房屋
    ，則被告乙○○、丙○○○、甲○○、辛○○、丁○○、庚○○、己○○分別為
    其等之配偶、子女或子媳，尤無繼續占有之正當權源。
五、至於被告乙○○、丙○○○、甲○○、辛○○、丁○○、庚○○、己○○雖分別
    辯稱其等有權繼續居住系爭房屋等語，然查：
    (一)被告乙○○、丙○○○所提臺灣省政府警務處六十八年五月一日函之主旨，僅
      係「符合眷舍房地處理辦法第八條第一項規定『已建讓售』之原配住人，如已
      他調並已退休者，宜由眷舍房地管理機關辦理已建讓售及貸款」。姑不論被告
      乙○○、丙○○○是否符合申辦「已建讓售」之條件，惟於依法取得所有權或
      其他使用權之前，尚難主張其等有權使用系爭房屋。
    (二)被告甲○○、辛○○、丁○○雖以中央各機關國有眷舍房地處理辦法第八條第
      一項之規定為證，惟該條項係規定：「眷舍房地不合於第五條、第六條、第七
      條所定之情形，且於本辦法修正施行前，經改建為公寓樓房，其基地並已作合
      理利用者，得照就地改建之規定程序，讓售予原配住人，價款均在建屋貸款中
      一次扣清」等語，姑不論被告甲○○、辛○○、丁○○是否符合得依「就地改
      建」規定申辦讓售之條件，其等於依法取得所有權或其他使用權之前，亦難主
      張有權使用系爭房屋。
    (三)被告庚○○、己○○雖提出行政院七十四年五月十八日台七十四人政肆字第一
      四九二七號函為證，惟該函之受文者並非訴外人張貞元或被告庚○○、己○○
      ，參照其核示事項第四點，應僅係行政院對有關機關之函示，故訴外人張貞元
      或被告庚○○、己○○尚難依該函主張權利；況且，該函已明示其主旨係有關
      「公教退休人員」可否續住宿舍問題，其核示事項第二點及第三點亦均針對「
      退休人員」而為說明，均未提及「眷屬」准予續住至宿舍處理時。故被告庚○○、己○○尚難依該函主張其得續住至原配住人及配偶死亡或宿舍處理時為止
      。另系爭房屋之管理機關既為原告，自須以任職於原告者或得原告同意者，方
      得借住，故被告庚○○、己○○泛稱：訴外人張貞元調職至他機關後，仍具公
      務人員身份，得續住系爭房屋等語，難謂有據。
六、綜上所述，原告依所有權及借貸關係，請求被告返還系爭房屋，即無不合，應予
    准許。
七、原告陳明願供擔保，聲請宣告假執行，經核合於法律規定，爰酌定相當之擔保金
    額宣告之。
八、本案事證已臻明確，兩造其餘主張陳述及所提之證據，均毋庸再予審酌，附此敘
    明。
九、據上論結，原告之訴為有理由，依民事訴訟法第三百八十五條第一項前段、第七
    十八條、第八十五條第一項但書、第三百九十條第二項，判決如主文。
中　　　華　　　民　　　國　　九十一　　年　　　四　　　月　　三十　　　日
　　　　　　　　　　　　　　　　　　　　　民事第二庭　法官　林玲玉
右為正本係照原本作成
如對本判決上訴，須於判決送達後廿日內向本院提出上訴狀
中　　　華　　　民　　　國　　九十一　　年　　　五　　　月　　三十　　　日
　　　　　　　　　　　　　　　　　　　　　　　　法院書記官　黃慧怡
